臺灣板橋地方法院民事判決　　八十九年度簡上字第三八四號
　　上　訴　人　甲○○
　　被　上訴人　乙○○
右當事人間請求履行債務事件，上訴人對於中華民國八十九年九月二十九日臺灣板橋
地方法院板橋簡易庭八十八年度簡字第一八八二號第一審判決提起上訴，本院判決如
左：
    主      文
上訴駁回。
第二審訴訟費用由上訴人負擔。
    事      實
甲、上訴人方面：
一、聲明：
（一）原判決廢棄。
（二）被上訴人應給付上訴人新台幣（下同）四十萬元，及自起訴狀繕本送達翌日起
      至清償日止，按年息百分之五計算之利息。
二、陳述：除與原判決記載相同者，茲引用之外，補稱：
（一）本件兩造協議書第三條約定之製水設備操作方法極為簡易，一小時即可學會，
      並無須一個月之時間教導，是該條所謂「操作時間為一個月」之真意，應係保
      固期限之約定。且被上訴人自承其於民國八十八年四月至九月之營業額各為四
      月三萬五千一百六十元、五月四萬三千八百二十元、六月五萬二千五百四十五
      元、七月六萬二千三百六十五元、八月四萬三千六百六十五元、九月七萬三千
      二百四十五元等情，其中四月即有三萬五千餘元之營業額，可見上訴人確有依
      約教導被上訴人學會製水設備操作方法，至被上訴人抗辯於八十八年五月間請
      訴外人梁金利估價更換修理舊設備及教導操作三十日，支出十一萬五千五百元
      云云，則顯屬不實。
（二）協議書第四條明定自八十八年四月一日起至同年九月三十日止半年營業額保證
      十萬元，並非上訴人保證被上訴人每月營業額十萬元，且被上訴人已自承其上
      開期間營業額高達三十一萬零八百元，亦超過約定金額有二十萬元之多。
（三）至於被上訴人辯稱上訴人未配合其辦理營利事業登記之變更，反而辦理停業，
      且仍以泉泰活水行之包裝紙箱出售活水云云，上訴人均否認之。且被上訴人此
      之所辯亦與兩造之協議書內容完全無關，並非本件訴訟所應審究。
三、證據：除援用第一審所提證據外，補提發票十五件為證，並聲請訊問證人蕭雅雯
    及履勘調查系爭製水設備操作方法。
乙、被上訴人方面：
一、聲明：上訴駁回。
二、陳述：除與原判決記載相同者，茲引用之外，補稱：
（一）上訴人未依協議書第三條約定教導被上訴人製水設備操作方法，被上訴人乃委
      請訴外人梁金利更換修理舊設備，並自八十八年五月五日至同年六月五日教導
      被上訴人製水設備操作方法，因而支出十一萬五千五百元。
（二）依協議書第四條約定，上訴人保證被上訴人於八十八年四月一日起至同年九月
      三十日止，半年每月營業額十萬元（協議書由上訴人繕打時漏載每月二字），
      否則上訴人願按原價買回，惟被上訴人於八十八年四月至九月之營業額各為四
      月三萬五千一百六十元、五月四萬三千八百二十元、六月五萬二千五百四十五
      元、七月六萬二千三百六十五元、八月四萬三千六百六十五元、九月七萬三千
      二百四十五元，並未達到上訴人所保證之營業額，被上訴人於原審已主張上訴
      人應原價買回（詳如被上訴人於原審提出之八十九年六月八日民事答辯及反訴
      狀），則上訴人亦不得再請求被上訴人給付剩餘之價金四十萬元。
（三）被上訴人請求上訴人辦理營利事業登記之變更，上訴人不僅未配合辦理，反而
      於八十八年六月間，向台北縣稅捐稽徵處辦理停業，致被上訴人祇得委託會計
      師事務所重新申請營利事業登記，因而支出一萬零八百元。
（四）上訴人已將泉泰活水行頂讓予被上訴人，竟於八十八年五月十七日以祥幸有限
      公司名義出售活水給上訴人客戶，且仍以泉泰活水行之包裝紙箱為之，以混淆
      被上訴人客戶之視聽。
三、證據：除援用第一審所提證據外，補提估價單、營利事業登記證、字據各一件及
    營業人銷售額與稅額申報書六件為證，並聲請訊問證人龔詠和、鑑定字據真偽及
    函查泉泰活水行八十七年一月至八十八年六月營業申報資料。
丙、本院依職權向臺灣板橋地方法院檢察署調閱八十八年度偵字第一三六七五號甲○
    ○詐欺案件刑事偵查卷宗。
    理      由
一、本件上訴人起訴主張其原經營泉泰活水行，於八十八年三月二十八日，與被上訴
    人達成協議，由上訴人將泉泰活水行之經營權及相關設備頂讓予被上訴人，約定
    頂讓價金為六十萬元，被上訴人應自同年四月一日起至六月一日止，分三期給付
    上訴人，每期二十萬元，詎被上訴人僅給付第一期價金二十萬元，嗣後之第二期
    、第三期價金共計四十萬元，均遲不給付，屢經上訴人請求，被上訴人皆一再藉
    詞拖延，爰依頂讓契約之法律關係，訴請被上訴人給付四十萬元，及自起訴狀繕
    本送達翌日起至清償日止，按年息百分之五計算之利息等情。被上訴人則以上訴
    人將泉泰活水行頂讓予被上訴人後，並未依協議書第三條「乙方（即被上訴人）
    於民國八十八年四月一日付第一期款起，甲方（即上訴人）應無條件將製水設備
    操作方法教導乙方，操作時間為一個月」之約定，將製水設備操作方法教導被上
    訴人，嗣經限期催告，上訴人仍未依約履行，被上訴人乃於原審訴訟期間通知上
    訴人解除契約，兩造之頂讓契約既已解除，上訴人請求給付其餘價金四十萬元，
    自無理由；且協議書第四條復約定，上訴人保證被上訴人於八十八年四月一日起
    至同年九月三十日止，半年每月營業額十萬元，否則上訴人願按原價買回，惟被
    上訴人於八十八年四月至九月之營業額各為四月三萬五千一百六十元、五月四萬
    三千八百二十元、六月五萬二千五百四十五元、七月六萬二千三百六十五元、八
    月四萬三千六百六十五元、九月七萬三千二百四十五元，並未達到上訴人所保證
    之營業額，被上訴人於原審已主張上訴人應原價買回，則上訴人亦不得再請求被
    上訴人給付剩餘之價金四十萬元等語資為抗辯。
二、上訴人主張其與被上訴人於八十八年三月二十八日成立頂讓協議，約定由上訴人
    將泉泰活水行之經營權及相關設備頂讓予被上訴人，頂讓價金六十萬元，被上訴
    人應自八十八年四月一日起，分三期給付上訴人，每期二十萬元，被上訴人僅給
    付第一期價金二十萬元，其餘第二期、第三期價金共計四十萬元，均未給付之事
    實，業據上訴人提出協議書及頂讓設備清單等件為證，且被上訴人亦不爭執，固
    堪信為真實。然被上訴人並以上訴人未依協議書第三條約定，教導被上訴人製水
    設備操作方法，主張解除頂讓契約，及被上訴人經營泉泰活水行，自八十八年四
    月一日起至同年九月三十日止，並未有上訴人保證每月十萬元之營業額，依協議
    書第四條約定，上訴人亦應原價買回，故上訴人均不得請求被上訴人給付剩餘之
    價金四十萬元等語置辯。經查：
（一）兩造為頂讓泉泰活水行所定協議書第三條約定：「乙方（即被上訴人）於民國
      八十八年四月一日付第一期款起，甲方（即上訴人）應無條件將製水設備操作
      方法教導乙方，操作時間為一個月」等語，被上訴人抗辯上訴人未依上開約定
      ，教導被上訴人製水設備操作方法，上訴人即應就其主張有依該約定教導被上
      訴人之有利於己之積極事實，負舉證責任。上訴人雖以系爭製水設備操作方法
      極為簡易，一小時即可學會，且被上訴人自承甫經營泉泰活水行，於八十八年
      四月即有三萬五千餘元之營業額，足見上訴人確有依約教導被上訴人學會製水
      設備操作方法云云，然此無非上訴人推論之詞而已，本不能認上訴人有何積極
      舉證。況被上訴人八十八年四月份能有三萬五千餘元營業額，亦有可能係出售
      存貨，或向其他廠商調貨出售而來，非必為被上訴人經上訴人依約教導已有相
      當製水能力所致，且前述協議書既明定教導操作時間為一個月，無論操作方法
      是否簡單易學，上訴人仍須自八十八年四月一日起教滿一個月時間，始符協議
      書約定本旨，上訴人豈可以操作方法簡易即卸免依約教導被上訴人操作時間一
      個月之責，故上訴人聲請本院履勘調查系爭製水設備操作方法，既無法於事後
      證明上訴人有依約教滿被上訴人一個月之事實，衡情即無履勘調查之必要。至
      上訴人又主張該操作時間一個月為保固期限之約定云云，非惟與協議書明文不
      符，且無具體實證以佐其說，亦無可取，併此敘明。
（二）又依右揭協議書第三條之約定，上訴人除頂讓其經營之泉泰活水行予被上訴人
      外，並應於八十八年四月一日付第一期款起，無條件將製水設備操作方法教導
      被上訴人，且操作時間長達一個月。準此以觀，上訴人須將製水設備操作方法
      教導被上訴人，被上訴人始能就其受讓泉泰活水行經營之利益獲得最大可能滿
      足之確保及促進，換言之，倘上訴人未將製水設備操作方法依約教導被上訴人
      ，即不能達成被上訴人向上訴人頂讓泉泰活水行經營之契約目的，則上訴人是
      否將製水設備操作方法依約教導被上訴人乙事，對於兩造間所定契約之達成，
      即屬必要。是基於兩造間之上開約定，上訴人將製水設備操作方法依約教導被
      上訴人，具有補助上訴人交付泉泰活水行相關設備之主給付義務之功能，故核
      其性質，應屬從給付義務，且該從給付義務對於兩造間所定系爭頂讓協議契約
      目的之達成與實現，既屬必要，即應納入系爭兩造頂讓之雙務契約履行上之牽
      連關係，被上訴人自可請求上訴人履行，並得以上訴人未依約教導製水設備操
      作方法，而拒絕價金之給付，或於上訴人給付遲延時，解除系爭頂讓泉泰活水
      行之契約。
（三）按給付可能，債務人未為給付者，自應負遲延責任，雖依民法第二百三十條規
      定，以須因可歸責於債務人之事由為限，若因不可歸責於債務人之事由，致未
      為給付者，債務人不負遲延責任，惟「因不可歸責於債務人之事由」一點，依
      法條文義觀之，屬於債務人之免責要件，故應由債務人負舉證責任（最高法院
      二十一年上字第一九五六號判例意旨參照）。本件上訴人未將製水設備操作方
      法依約教導被上訴人，並無正當理由，且上訴人亦未舉證證明其有何不可歸責
      之事由，揆諸上開說明，自應認上訴人未將製水設備操作方法教導被上訴人，
      係可歸責於上訴人。是上訴人既未能舉證證明其有將製水設備操作方法依約教
      導被上訴人，或係不可歸責於上訴人之事由所致，即應認上訴人有遲未給付該
      項從給付義務之債務不履行情事。
（四）再按給付有確定期限者，債務人自期限屆滿時起，負遲延責任，民法第二百二
      十九條第一項定有明文。次按因契約互負債務者，於他方當事人未為對待給付
      前，依民法第二百六十四條第一項前段之規定，本得拒絕自己之給付。而契約
      當事人之一方遲延給付者，經他方當事人定相當期限催告其履行而不於期限內
      履行時，按諸同法第二百五十四條之規定，固得解除契約。但此項解除契約以
      債務人對於構成契約要素之對價關係之債務有不履行並以因此不能達契約之目
      的時為限，始得解除契約，應為當然之解釋，亦有最高法院四十八年度台上字
      第四三二號判決意旨可資參照。本件上訴人依系爭頂讓協議書第三條約定，原
      應於八十八年四月一日被上訴人付第一期款時起一個月，無條件將製水設備操
      作方法教導被上訴人，經核上訴人之該從給付義務定有確定期限，乃上訴人未
      於該期限內將製水設備操作方法教導被上訴人，是自該期限屆滿時起，上訴人
      已構成給付遲延。嗣被上訴人為維護自身權益，於八十八年五月六日發函催告
      上訴人應於一星期內解決處理，然上訴人仍不出面解決處理，此業據被上訴人
      提出存證信函一件為證，並為上訴人所不爭執，經核被上訴人發函之真意，應
      認係被上訴人於上訴人負遲延責任中，已再定相當期限催告其履行。惟上訴人
      收受被上訴人之催告履行通知後，仍迄未履行，被上訴人復於八十九年六月八
      日具狀以上訴人未履行契約為由，為解除系爭頂讓契約意思表示之通知，經原
      審於同年七月三日將該民事答辯暨反訴狀繕本送達上訴人，有送達證書一件在
      卷可稽（詳原審卷七十六頁所示，原判決誤載該繕本未據獲覆回證附卷為憑，
      應予更正）。而上訴人應將製水設備操作方法教導被上訴人之從給付義務，對
      於兩造間所定系爭頂讓協議契約目的之達成與實現，乃屬必要，已如前述，是
      上訴人對於構成系爭頂讓協議契約之對價關係之債務已有不履行情事，該不履
      行已致系爭頂讓協議契約之目的不能達成，被上訴人據以通知上訴人解除系爭
      頂讓協議契約，即無不合，應認兩造間頂讓契約業已合法解除。
（五）另卷附兩造協議書第四條載明：「乙方（即被上訴人）於民國八十八年四月一
      日起至民國八十八年九月三十日止半年其營業額保證在新台幣壹拾左右的營業
      額，否則甲方（即上訴人）願按原價買回」等語。被上訴人復據以抗辯前述約
      定真意係保證被上訴人於八十八年四月一日起至同年九月三十日止，每月營業
      額十萬元，惟被上訴人於八十八年四月至九月之營業額各為四月三萬五千一百
      六十元、五月四萬三千八百二十元、六月五萬二千五百四十五元、七月六萬二
      千三百六十五元、八月四萬三千六百六十五元、九月七萬三千二百四十五元，
      並未達到上訴人所保證之營業額，上訴人仍應原價買回，亦不得再請求被上訴
      人給付剩餘之價金四十萬元等情。上訴人對於被上訴人提出之前開八十八年四
      月至九月營業額金額，固不爭執，然主張其係保證被上訴人半年營業額共計有
      十萬元，而非每月營業額有十萬元云云。查經本院依職權向臺灣板橋地方法院
      檢察署調閱八十八年度偵字第一三六七五號甲○○詐欺案件刑事偵查卷宗結果
      ，上訴人於八十八年六月十六日偵訊時，已自承「我（即上訴人）是能輔助告
      訴人（即被上訴人）以現有的設備每月達到十萬元的業績額」等語綦詳，參以
      被上訴人抗辯本件泉泰活水行每月房屋租金一萬七千元，半年租金即高達十萬
      二千元之事實，並為上訴人所不爭執，倘保證之營業額為半年共計十萬元，則
      該營業額被上訴人支付租金尚有不足，遑論其他營業成本，故兩造前開協議書
      第四條約定之真意，要為保證營業額每月十萬元，而非半年共計十萬元，應堪
      認定。而依被上訴人提出為上訴人所不爭之前述營業額，每月既均未達約定之
      十萬元，被上訴人自得要求上訴人原價買回，至為灼然。故雖兩造頂讓契約已
      合法解除，被上訴人並無再主張要求上訴人原價買回之必要，惟退萬步言，倘
      於本件兩造間頂讓契約並未合法解除情況，被上訴人既仍得要求上訴人原價買
      回，則上訴人請求被上訴人給付剩餘價金四十萬元，即欠缺權利保護之必要，
      亦不應准許，附此敘明。
三、綜上所述，本件系爭頂讓契約業已合法解除，而溯及訂約時失其效力。從而，上
    訴人本於頂讓契約之法律關係，請求被上訴人給付四十萬元，及自起訴狀繕本送
    達之翌日起至清償日止，按年息百分之五計算之利息，為無理由，不應准許。原
    審為上訴人敗訴之判決，並駁回其假執行之聲請，並無不合。上訴意旨指摘原判
    決違誤，求予廢棄改判，難謂有據，應予駁回。
四、本件事證已臻明確，兩造其餘主張陳述及所提證據，於判決之結果不生影響，爰
    不一一論述。
據上論結，本件上訴為無理由，依民事訴訟法第四百三十六條之一第三項、第四百四
十九條第一項、第七十八條，判決如主文。
中　　　華　　　民　　　國　　九十一　　年　　　五　　　月　　　七  　　日
                                    臺灣板橋地方法院民事第二庭
~B審判長法  官　陳忠行
~B　　　法  官　崔玲琦
~B　　　法  官　連士綱
右正本證明與原本無異
本判決不得上訴
中　　　華　　　民　　　國　　九十一　　年　　　五　　　月　　　八　　　日
~B　　　書記官　李宏明
